【裁判字號】    96,再易,4
【裁判日期】    970130
【裁判案由】    確認土地所有權存在
【裁判全文】
臺灣高等法院民事判決              96年度再易字第4號
再審  原告    壬○○○即辛○.
              庚○○即陳盤谷.
              戊○○○即陳盤.
兼上列一人
法定代理人    己○○即陳盤谷.
再審  原告    丁○○即陳盤谷.
              丙○○即陳盤谷.
上列六人共同
訴訟代理人    子○○      住臺.
              楊進銘律師
再審  被告    臺北市政府  設臺北市市○路1號
法定代理人    乙○○      住同.
訴訟代理人    張世興律師
複  代理人    林宏政律師
              癸○○      住臺.
再審  被告    臺北縣政府  設臺北縣板橋市○○路○段161號
法定代理人    甲○○      住同.
訴訟代理人    張玲綺律師
              黃捷琳律師
上列當事人間因確認土地所有權存在事件，再審原告對於中華民
國95年11月月27日本院95年度再易字第149 號確定判決提起再審
之訴，本院於97年1 月16日言詞辯論終結，判決如下：
    主      文
再審之訴駁回。
再審訴訟費用由再審原告負擔。
    事實及理由
壹、程序方面：
一、再審原告辛○○於民國（下同）96年3 月8 日死亡，其法定
    繼承人為陳雙瑛及壬○○○，其中陳雙瑛已向臺灣士林地方
    法院聲請拋棄繼承，有相驗屍體證明書、戶籍謄本及繼承系
    統表、授權書附卷可稽（見本院卷第47頁、第131 頁至第14
    2 頁），並由壬○○○聲明承受訴訟（見本院卷第130 頁）
    ，依民事訴訟法第168 條、第175 條第1 項規定，應予准許
    。
二、再審原告係於95年12月1 日收受本院95年度再易字第149 號
    確定判決（下稱：原確定判決），有送達證書在卷可稽（見
    原確定判決卷第31頁、第32頁），再審原告於95年12月28日
    提起本件再審之訴，未逾民事訴訟法第500 條第1 項所定30
    日之不變再審期間，應屬合法。
三、按再審之訴，法院認無再審理由，判決駁回後，不得以同一
    事由，對於原確定判決或駁回再審之訴之確定判決，更行提
    起再審之訴，為民事訴訟法第498 條之1 所明定。查再審原
    告前於本院93年度再易字第156 號及95年度再易字第59號再
    審之訴中已主張再審被告係依土地總登記取得坐落臺北縣林
    口鄉○○○段頭湖小段389 之5 地號土地（嗣因市地重劃，
    臺北市政府合併重新受分配坐落臺北縣林口鄉○○段70地號
    土地；臺北縣政府重新受分配坐落臺北縣林口鄉○○段69地
    號土地，該69地號土地又變更為臺北縣林口鄉○○段385 地
    號，上開2 筆土地之應有部分各為408/0000000 ，下稱：系
    爭土地）之所有權，並未依當時有效之土地登記規則提出東
    榮製糖股份有限公司（下稱：東榮公司）之承諾書或其他證
    據，違反行為時土地登記規則第23條及第26條之規定；且再
    審原告於前提起再審之訴（依序為：本院93年度再易字第45
    號及第156 號、95年度再易字第59號及第149 號），均主張
    確定判決違背民事訴訟法第277 條之規定，茲再審原告復以
    上開同一事由提起本件再審之訴，此部分再審事由為不合法
    。
四、再審原告另於前提起再審之訴（依序為：本院93年度再易字
    第45號及第156 號、95年度再易字第59號及第149 號），所
    主張前確定判決適用民法第6 條、公司法第6 條、第19條、
    民事訴訟法第221 條、第222 條第3 項、第343 條顯有錯誤
    部分，核與本件所主張之再審事由（如下所載，除上述主張
    違反民事訴訟法第277 條、土地登記規則第23條及第26條部
    分外）尚非同一，再審被告抗辯再審原告提起本件再審之訴
    違反民事訴訟法第498 條之1 規定，為不合法，容有誤解。
五、再審原告訴訟代理人於97年1 月16日本院行言詞辯論期日，
    陳稱除對原確定判決提起再審之訴外，另亦對本院92年度上
    易字第719 號確定判決提起再審之訴，惟查此部分已逾民事
    訴訟法第500 條第1 項所規定30日之不變期間，應予駁回。
貳、實體方面：
一、再審原告起訴主張：
  (一)原確定判決不適用民事訴訟法第277 條但書、民法第943 條
    、第944 條、第952 條之規定及最高法院32年臺上字第1608
    號、36年上字第5356號、33年上字第1169號及69年臺上字第
    771 號判例，而有適用法規顯有錯誤之再審事由：
    伊之被繼承人陳炘於36年3 月11日凌晨，遭臺北市政府警
      察局刑事組非法逮捕後，所持有之股票及土地等財產，均
      於36年至42年間經再審被告虛偽買賣、實際占有及沒收。
      因陳炘死亡後已非權利主體，自不可能與東榮公司、再審
      被告有買賣行為發生。本院91年度再易字第33號判決已明
      確指出再審被告主張基於合法買賣自陳炘處移轉登記取得
      系爭土地，即應就自「已死亡」之陳炘合法買受移轉登記
      之事實負舉證責任，倘就此異常且係積極買賣契約之存在
      事項，及再審被告公文逾期銷毀之不利，轉由伊負擔舉證
      責任，顯屬不公。伊既已舉證證明陳炘早已死亡，自不可
      能與東榮公司或再審被告訂立買賣契約，復未收受買賣價
      金，原確定判決就舉證責任之分配顯失公平，違背民事訴
      訟法第277 條但書之規定。
    新莊地政事務所及東榮公司之所在地，均屬再審被告臺北
      縣政府管轄區域，再審被告臺北市政府則接收東榮公司檔
      案卷宗，再審被告兼主管機關，伊處於訴訟程序中不平等
      之劣勢狀態，要求伊負舉證責任，豈符事理之公平？
  (二)原確定判決違背依土地法第37條規定所定頒之土地登記規則
    第23條及26條之規定，適用法規顯有錯誤，並有發現未經斟
    酌之證物，有民事訴訟法第496 條第1 項第1 款所定「適用
    法規顯有錯誤」及第13款「發現未經斟酌之證物」之再審事
    由：
    依臺灣省政府公報41年春字第3 期記載之41年1 月2 日肆
      壹子冬府綱地丁字第0012號代電意旨，政府機關與人民私
      有土地買賣，屬普通買賣行為，應依行為時土地登記規則
      第23條之規定辦理，先取得義務人之承諾書或其他證據；
      另依臺灣省政府38年12月10日捌亥灰府綱地丁字第0222
      1 號代電意旨，政府機關新買或依法徵收已登記之民有土
      地，應依土地登記規則第23條之規定辦理，而非臺北縣政
      府（45）北府德地一字第40284 號令所載係以「公告期滿
      無人異議」逕與囑託登記。
    依土地登記規則第26條第1 項第2 款規定，聲請登記所必
      須之登記要件為「證明登記原因文件」，而臺北縣政府（
      45）北府德地一字第21945 號公告之囑託登記原始文件中
      ，並無上述之「義務人承諾或他項證據」及「證明登記原
      因文件」，益徵再審被告與東榮公司間就系爭土地之買賣
      契約為無效。
  (三)再審聲明：
    原確定判決廢棄。
    確認現登記為再審被告臺北市政府所有坐落臺北縣林口鄉
      ○○段70地號土地所有權應有部分408/0000000 ，再審原
      告有1/2 所有權存在。
    確認現登記為再審被告臺北縣政府所有坐落臺北縣林口鄉
      ○○段385 地號土地所有權應有部分408/0000000 ，再審
      原告有1/2 所有權存在。
    再審被告各應給付再審原告新臺幣（下同）13萬9,750 元
      ，並均自起訴狀繕本送達翌日起至返還系爭土地之日止，
      按月給付再審原告2,329 元。
    歷審訴訟費用由再審被告負擔。
二、再審被告則以：
  (一)臺北市政府：再審原告以違反民事訴訟法第277 條及行為
    時土地登記規則第23條、第26條規定之同一事實，對原確定
    判決或駁回再審之訴之確定判決，迭次提起再審之訴，浪費
    司法資源，顯不合法。再審原告以在第4 次再審之訴中從
    未主張之事實，指摘原確定判決違反民事訴訟法第277 條規
    定等法令，顯無理由。再審原告曾向臺北市政府申請抄錄
    東榮公司之登記資料，因臺北市政府之公司登記資料電腦索
    引資料及登記索引簿並無東榮公司之資料，再審原告於本件
    訴訟復提出函調東榮公司設立資料之聲請，並無必要；且再
    審原告欲函調之資料，意在推翻原確定判決所認定之事實，
    而事實之認定縱有錯誤，亦非適用法規顯有錯誤。再審被
    告係信賴登記，自前手（即東榮公司）取得系爭土地，至於
    東榮公司對於取得系爭土地之情形及過程，並無向再審被告
    報告之義務，伊無從、亦無法得知東榮公司取得系爭土地之
    過程，再審原告持其於第一審訴訟已提出之資料，主張伊並
    非善意第三人云云，自屬無稽。再審原告提出之「臺灣省
    政府公報41年1 月2 日肆壹子冬府綱地丁字第0012號函內容
    ，與本件訴訟無關，非屬「發現未經斟酌之證物」。再審
    原告於民事準備書狀(三)狀所提出之證物，已逾越30日之不變
    期間，自不得提出，縱未逾期，因與本案無關，縱斟酌亦無
    法受有利之判決，自不得作為提起再審之理由等語，資為抗
    辯。並答辯聲明：再審之訴駁回。
  (二)臺北縣政府：除與上載、、外，另以：再審被告與
    東榮公司間就系爭土地所有權移轉登記，係依買賣之法律關
    係，採囑託登記方式，再審原告主張再審被告係惡意，所為
    登記應無效云云，自不足採。再審原告並未說明原確定判
    決有何不適用民法第943 條等法規及判例之具體情形。再
    證8 係臺灣省政府就臺中縣政府於38年間所詢問有關政府新
    買之土地如何辦理登記事由而為回覆，與本件顯無關連，縱
    經斟酌，亦難認再審原告可受較有利之判決。再證5 號之
    判決，與本案事實並不相同，自無由比附援引，況該判決非
    判例，再審原告自不得以原確定判決與上開判決違背，據以
    主張原確定判決有再審事由。再證10係行政院申請國有土
    地囑託登記之各案卷宗資料，與本件無關連性，再審原告據
    以主張原確定判決有違土地登記規則第23條、第26條規定云
    云，與民事訴訟法第496 條第1 項第13款之規定不合，自無
    再審理由等語，資為抗辯。並答辯聲明：再審之訴駁回。
三、按民事訴訟法第496 條第1 項第1 款所謂適用法規顯有錯誤
    者，係指確定判決所確定之事實適用法規顯然不合於法律規
    定，或與司法院現尚有效及大法官會議之解釋，或最高法院
    尚有效之判例顯然違反者而言。其適用法規顯有錯誤之內容
    ，應包括確定判決顯有消極的不適用法規及積極的適用不當
    兩種情形在內，至事實審法院認定事實錯誤、漏未斟酌證據
    、調查證據欠周或判決不備理由，雖得於判決確定前據為提
    起上訴之理由，究與適用法規錯誤有別，當事人不得據以提
    起再審之訴（最高法院57年臺上字第1091號判例、63年臺再
    字第67號判例、63年臺上字第880 號判例意旨參照）。經查
    ，本件再審原告雖以原確定判決不適用民法第943條、第944
    條、第952條規定及最高法院判例，有民事訴訟法第496條第
    1 項第1 款適用法規顯有錯誤之再審事由，惟核其再審理由
    狀所載內容，並未說明原確定判決有何不適用民法第943 條
    等法規及判例之具體情形，亦非具體就原確定判決所確定之
    事實，為法律上判斷，有適用法規顯有錯誤之情形，予以指
    摘；而仍係就本院92年度上易字第719 號事件之事實審法院
    取捨證據、認定事實及解釋意思表示之職權行使，指摘其為
    不當，其提起再審之訴，自無理由。另再審原告曾向臺北市
    政府申請抄錄東榮公司之登記資料，然臺北市政府之公司登
    記資料電腦索引資料及登記索引簿並無該公司之資料，有臺
    北市政府建設局92年4 月8 日北市商二字第09231055200 號
    函在卷可憑，再審原告復聲請向臺北市政府調取東榮公司設
    立登記之資料或命臺北市政府提出，即無必要；況再審原告
    聲請函調之上開資料，意在推翻原確定判決所認定之事實，
    而認定事實縱有錯誤，亦非屬民事訴訟法第496 條第1 項第
    1 款所規定適用法規顯有錯誤之情形。
四、次按當事人發現未經斟酌之證物或得使用該證物者，得以再
    審之訴對於確定終局判決聲明不服，但以如經斟酌可受較有
    利益之裁判者為限，同法第496 條第1 項第13款定有明文。
    該條所謂「當事人發現未經斟酌之證物或得使用該證物」，
    係指前訴訟程序事實審之言詞辯論終結前已存在之證物，因
    當事人不知有此，致未經斟酌，現始知之，或雖知有此不能
    使用，現始得使用者。是事實審言詞辯論終結前未存在之證
    物，或已存在並能利用而不提出，或已提出之證物，均不得
    據為本項之再審理由；至所謂「可受較有利益之裁判」，係
    指從證物本身作形式上觀察，足認再審原告可受較有利益之
    裁判者而言。經查，再審原告所提之再審證2 「臺灣省政府
    公報41年1 月2 日肆壹子冬府綱地丁字第0012號代電」，其
    內容乃臺灣省政府就花蓮縣政府所詢有關部隊急造營房使用
    民有地相關事宜之特定個案所為之回覆，核與本件訴訟無關
    ，且縱令予以斟酌，亦無從為較有利於再審原告之判決；又
    再審證8 「臺灣省政府38年12月10日捌亥灰府綱地丁字第
    02221 號代電」，係臺灣省政府就臺中縣政府於38年間所詢
    問有關政府新買土地如何辦理登記乙案所為之回覆，其內容
    亦與本件訴訟並無直接或間接關連，且縱經斟酌，亦難認再
    審原告可受較有利之判決。是再審原告以原確定判決有民事
    訴訟法第496 條第1 項第13款發現未經斟酌之證物，如經斟
    酌可受較有利益之裁判之再審事由，提起本件再審之訴，亦
    無理由，應予駁回。
五、本件事證已臻明確，兩造其餘之攻擊或防禦方法及未經援用
    之證據，經本院斟酌後，認為均不足以影響本判決之結果，
    自無逐一詳予論駁之必要，併此敘明。
據上論結，本件再審之訴為一部不合法，一部無理由，依民事訴
訟法第505條、第78條、第85條第1項前段，判決如主文。
中    華    民    國    97    年    1     月    30    日
                    民事第十二庭
                        審判長法  官  陳駿璧
                              法  官  王仁貴
                              法  官  王麗莉
正本係照原本作成。
不得上訴。
中    華    民    國    97    年    1     月    31    日
                              書記官  劉美垣


司法院資訊處製作；財團法人民間司法改革基金會備份。
